臺灣高等法院臺南分院民事判決
110年度重家上字第15號
上  訴  人  甘智仁  
訴訟代理人  林坤賢律師
            王怡潔律師
被上訴人    甘孟育  
訴訟代理人  鄭世賢律師
上列當事人間請求確認贈與無效等事件，上訴人對於中華民國11
0年8月25日臺灣臺南地方法院第一審判決（110年度重家繼訴字
第1號）提起上訴，本院於111年5月10日言詞辯論終結，判決如
下：
    主    文
上訴駁回。
第二審訴訟費用由上訴人負擔。
    事實及理由
一、上訴人主張：本件伊於原審併請求確認兩造之被繼承人甘龍
    輝，於民國108年2月13日所立代筆遺囑（下稱系爭代筆遺囑
    ）為無效部分，獲勝訴判決，並經被上訴人捨棄附帶上訴而
    確定。惟原判決附表一所示4筆土地之所有權（下稱系爭4筆
    土地），既於系爭代筆遺囑第4條記載由被上訴人繼承，甘
    龍輝於108年2月25日死亡前同年月23日，另以108年2月13日
    之贈與為原因，移轉登記於被上訴人名下（下稱系爭贈與契
    約、系爭登記）。系爭贈與及登記顯非甘龍輝意思，其贈與
    之債權行為與移轉登記之物權行為俱屬無效，被上訴人有不
    當得利及侵害上訴人所有權之情形，為此依民法第179條、
    第767條第1項及第821條等規定擇一，暨繼承之法律關係，
    請求被上訴人塗銷系爭登記。原判決就此部分為伊敗訴判決
    ，尚有未洽。上訴聲明：（一）原判決不利伊部分廢棄。(
    二)上開廢棄部分，確認被上訴人與甘龍輝間就系爭4筆土地
    ，於108年2月13日所為系爭贈與債權行為及系爭登記物權行
    為均無效。(三)第一項廢棄部分，被上訴人應將系爭登記塗
    銷（上訴人於原審起訴請求確認系爭代筆遺囑無效，暨命塗
    銷原判決附表二所示2筆土地勝訴部分，未據被上訴人聲明
    不服而確定，不在本院審理範圍）。
二、被上訴人則以：甘龍輝罹病住院期間，即曾表示要將系爭土
    地贈與伊，遂於108年1月30日偕伊至地政士蘇耀卿事務所，
    委以辦理贈與移轉登記之意思後，另申辦印鑑證明；於同年
    2月13日再至蘇耀卿事務所簽署贈與契約及登記申辦文件。
    甘龍輝於表達委任意思、簽署文件時，意識均為清醒，並能
    自行簽名，顯見其確有贈與並辦理移轉登記之意思；甘龍輝
    於簽署系爭贈與契約同日另立系爭遺囑，僅係為伊提供雙重
    保障，並非變更贈與之意思表示，亦不因遺囑無效而生影響
    。系爭贈與債權行為及移轉登記之物權行為，確為甘龍輝之
    真意，其係生前以自由意志處分財產，意思表示並無瑕疵，
    系爭贈與債權行為及移轉登記之物權行為均屬有效等語，資
    為抗辯。答辯聲明：上訴駁回。
三、兩造不爭執之事項
(一)上訴人為被上訴人之胞弟，兩造之父甘龍輝於108年2月25日
    死亡，繼承人為兩造。
(二)甘龍輝於108年2月23日以贈與為原因，移轉登記爭4筆土地
    予被上訴人。
四、本院之判斷：
　　上訴人主張系爭贈與之債權及物權行為均無效，請求確認系
    爭4筆土地贈與之債權行為及系爭登記物權行為均為無效，
    被上訴人應將系爭登記塗銷。惟為被上訴人所否認，並以上
    情置辯。是被上訴人與甘龍輝間就系爭4筆土地所為系爭贈
    與債權行為及系爭登記物權行為是否有無效原因？上訴人請
    求確認系爭贈與債權行為及系爭登記物權行為均無效，被上
    訴人應將系爭登記塗銷，有無理由？為本件應審究之爭點。
    爰分述如下：
(一)按稱贈與者，謂當事人約定，一方以自己之財產無償給予他
    方，他方允受之契約。當事人互相表示意思一致者，無論其
    為明示或默示，契約即為成立。民法第406條、第153條定明
    明文。查甘龍輝就系爭4筆土地於108年2月13日訂立贈與契
    約，將系爭土地贈與被上訴人，有土地所有權贈與移轉契約
    書可參（本院卷第291至293頁）。另據證人蘇耀卿證稱：甘
    龍輝委託伊辦理系爭4筆土地所有權之移轉登記；甘龍輝在1
    08年1月30日到伊事務所，委託伊辦理系爭4筆土地，辦理贈
    與登記給被上訴人；他當時講話沙啞，聲帶有受損，但意思
    表示清楚；他當時意識狀態，就是很自然健康走進來，被上
    訴人陪他走進來；甘龍輝當時也要委託伊替他辦理遺囑，因
    為陳述的內容複雜，伊沒有幫他辦理，而推薦鄭世賢律師，
    請他自己去找鄭世賢律師辦理；當天因還要申請農業免稅，
    所以沒有製作贈與契約書；辦理農地移轉，前置作業要幫忙
    委託人省稅，伊要先申請農業合法使用證明書，須向公所聲
    請，審核有一段時間，所以到108年2月13日才辦理所有權移
    轉。甘龍輝是108年1月30日委託伊，同年2月13日請甘龍輝
    親自確認，他有親自簽名等語（原審重家繼訴字卷第111至1
    14頁）。核證人蘇耀卿與兩造並無利害關係，且證述之內容
    與前揭土地所有權贈與移轉契約書內容相符，所為證述應堪
    採信。足認系爭4筆土地係甘龍輝贈與被上訴人，甘龍輝就
    系爭4筆土地，所為系爭贈與債權行為及系爭登記物權行為
    自屬有效。
(二)上訴人雖抗辯系爭贈與契約並非出於被繼承人之贈與意思，
    而系爭代筆遺囑之訂立係屬後約推翻前約，系爭贈與契約應
    屬無效云云。按無行為能力人之意思表示，無效；雖非無行
    為能力人，而其意思表示，係在無意識或精神錯亂中所為者
    亦同，民法第75條固定有明文。惟依證人蘇耀卿前揭證述，
　　甘龍輝在108年1月30日至其事務所欲將系爭4筆土地贈與被
    上訴人時，當時講話雖沙啞，但意思表示清楚，且有親自簽
    立土地所有權贈與移轉契約書等情，足見甘龍輝確有贈與系
    爭4筆土地之意思，尚難認為甘龍輝係在無意識或精神錯亂
    中所為贈與之意思表示，而有無效之情形。而系爭代筆遺囑
    業經原審判決確認無效，經被上訴人捨棄上訴(本院卷第225
    頁）而確定，則系爭代筆遺囑既為無效，上訴人抗辯代筆遺
    囑之後約推翻系爭贈與之前約，自屬無據。
(三)上訴人另抗辯系爭代筆遺囑第3條之記載有關臺南市○○區○○
    段000地號土地之記載，顯然與事實不符。且依證人張秋燕
    、鄭世賢、李奇聰於刑事案件之證述，可知甘龍輝簽立與事
    實不符之系爭代筆遺囑，足證甘龍輝無從理解系爭代筆遺囑
    之內容，系爭贈與契約於當日作成，甘龍輝自亦無從理解系
    爭贈與契約，無贈與之意思云云，並提出土地登記簿第二類
    謄本、醫療收據、憑證、判決書、筆錄等件為證（本院卷第
    73至188頁）。惟系爭代筆遺囑是否無效，與系爭贈與契約
    是否有效或無效，不必然相關，其等認定之構成要件不同，
    自應分別以觀。而上訴人雖抗辯甘龍輝於立系爭代筆遺囑當
    日始書立系爭贈與契約，甘龍輝於立系爭代筆遺囑時既已無
    意識能力，於書立土地所有權贈與移轉契書時，自亦無意識
    能力云云（本院第301至302頁）。惟依證人蘇耀卿之前揭證
    述，甘龍輝於108年1月30日即已向其表示，欲將系爭4筆土
    地贈與被上訴人，而當時甘龍輝意識狀態自然健康，108年2
    月13甘龍輝亦有親自簽名確認。足見甘龍輝於表示欲贈與被
    上訴人系爭4筆土地時，尚無意識不清楚，而使贈與意思表
    示無效之情形，上訴人此部分抗辯同無可採。  
(四)綜上，系爭贈與契約及系爭登記物權行為既均屬有效，被上
    訴人自無不當得利之情形，亦無侵害上訴人所有權之情形，
    上訴人請求確認被上訴人與甘龍輝間就系爭4筆土地，所為
    系爭贈與債權行為及系爭登記物權行為均無效；被上訴人應
    將系爭登記塗銷云云，自非可採。
五、綜上所述，上訴人依民法第179條、第767條第1項及第821條
    規定，請求確認被上訴人與甘龍輝間，就系爭4筆土地所為
    系爭贈與債權行為及系爭登記物權行為均無效，被上訴人應
    將系爭登記塗銷，並無理由，應予駁回。原審就此部分為上
    訴人敗訴之判決，並無不合。上訴論旨指摘原判決此部分為
    不當，求予廢棄改判，為無理由，應駁回其上訴。
六、本件為判決基礎之事證已臻明確，兩造其餘攻擊或防禦方法
    及所用之證據，均不足以影響本判決之結果，爰不逐一論列
    ，附此敘明。
七、據上論結，本件上訴為無理由。依民事訴訟法第449條第1項
    、第78條，判決如主文。
中　　華　　民　　國　　111 　年　　5 　　月　　31　　日
                    家事法庭  審判長法  官  吳上康

                                    法  官  林育幟

                                    法  官  黃義成
上為正本係照原本作成。
上訴人如不服本判決，應於收受送達後20日內向本院提出上訴書
狀，其未表明上訴理由者，應於提出上訴後20日內向本院補提出
理由書狀（均須按他造當事人之人數附繕本），上訴時應提出委
任律師或具有律師資格之人之委任狀；委任有律師資格者，另應
附具律師資格證書及釋明委任人與受任人有民事訴訟法第466條
之1第1項但書或第2項（詳附註）所定關係之釋明文書影本。如
委任律師提起上訴者，應一併繳納上訴審裁判費。　　　　　　
被上訴人不得上訴。　　　
中　　華　　民　　國　　111 　年　　5 　　月　　31　　日

                                    書記官  翁倩玉
　　　　　　　　　　　　　　　　　　　
【附註 】
民事訴訟法第466條之1：
⑴對於第二審判決上訴，上訴人應委任律師為訴訟代理人。但上
　訴人或其法定代理人具有律師資格者，不在此限。
⑵上訴人之配偶、三親等內之血親、二親等內之姻親，或上訴人
　為法人、中央或地方機關時，其所屬專任人員具有律師資格並
　經法院認為適當者，亦得為第三審訴訟代理人。
民事訴訟法第466條之2第1項：
  上訴人無資力委任訴訟代理人者，得依訴訟救助之規定，聲請
  第三審法院為之選任律師為其訴訟代理人。